臺灣高等法院臺中分院民事判決　　　九十三年度重上字第五二號
　　　上　訴　人　　丙○○○
　　　法定代理人　　辛○○
　　　被　上訴人　　甲○○
　　　　　　　　　　戊○○
　　　　　　　　　　乙○○
　　　　　　　　　　壬○○
　　　複　代理人　　己○○
右當事人間請求損害賠償事件，上訴人對於民國九十三年四月二十二日臺灣彰化地方
法院九十二年度訴字第四八七號第一審判決提起上訴，經本院於九十三年十月二十日
言詞辯論終結，判決如下：
　　　主　　　文
上訴及假執行之聲請均駁回。
第二審訴訟費用由上訴人負擔。
　　　事實及理由
一、本件上訴人起訴主張：被上訴人甲○○、戊○○、乙○○、壬○○等人原係上訴
　　人寺內之住持及寺中人員，負責寺務管理業務，並掌管寺廟財物，其等基於意圖
　　不法所有之概括犯意，連續自民國（下同）六十年間起至九十二年二月間止，共
　　同將其等因公益所持有之該寺信眾捐獻之功德金、進行法會所收取之香油紙錢、
　　長生牌位安太歲、光明燈所交付之金錢等屬於上訴人所有之財物，占為己有，並
　　分別以自己或他人名義購置不動產、投資股票或向金融機構開立私人帳戶存入鉅
　　額款項，並收取高額孳息。又其等於離開丙○○○時，違法帶走原屬原告所有之
　　法器等。爰依民法第一百八十四條、第一百八十五條第一項關於侵權行為損害賠
　　償請求權之法律關係，請求：上訴人等連帶給付上訴人新台幣（下同）六百萬元
　　（其餘請求聲明保留，日後續為追償）及自起訴狀繕本送達翌日起至清償日止，
　　按年息百分之五計算之利息。併陳明願供擔保，請准宣告假執行等語。
二、本件經原審為上訴人敗訴之判決，上訴人不服，提起本件上訴，聲明：（一）原
　　判決廢棄。（二）被上訴人應連帶給付上訴人六百萬元及自起訴狀繕本送達翌日
　　起至清償日止，按年息百分之五計算之利息。（三）願供擔保，請准宣告假執行
　　。併稱：（一）被上訴人等在管理上訴人的二十餘年期間，將信徒所捐獻之功德
　　金、香油錢、安太歲及光明燈費用侵占入己，並分別將其中八千一百五十二萬八
　　千一百九十七元如附表一所示分別存入林秀花等人於中國國際商業銀行帳戶內；
　　另於九十二年二月十七日以葉佳蓉、李麗芬、葉麗華及鍾嬌鳳名義購買中國國際
　　筒業銀行五千五百萬元之無記名可轉讓定期存單，並於九十二年二月十八日以被
　　上訴人壬○○名義在中國國際商業銀行購買五千萬元之台灣銀行支票；且依附表
　　二所示，被上訴人等所提領或持有之現金高達三億一千四百七十四萬四千二百二
　　十一元，以被上訴人作為出家人，此等鉅額資金提領、移轉或流通，及其等擁有
　　大批財產等情，顯屬可議，渠等自應說明其財產來源。（二）況上訴人係於清朝
　　雍正六年即已設立，為二百多年之古寺，信徒均係慕名而夾二，奉獻應係對上訴
　　人而為，絕無供養個人之可能。（三）又依上訴人設於台中商業銀行員林分行帳
　　號000000000000號活期存款存摺明細內容，寺中財產自九十一年七月七日為萬餘
　　元迄九十二年二月七日，不到一年間即有一千一百餘萬元之收入推估，被上訴人
　　掌理寺中二十餘年以觀，渠等所侵占之上訴人款項至上應有二億元以上。（四）
    法務部調查局彰化縣調查站移送報告書之移送意旨亦謂被上訴人等人先於八十七
    年四月挪用上訴人一千萬元購買福懋公司股票三十一萬股，並分別以被上訴人鍾
    嬌鳳、張慧雯、張以欣、鐘蝶名義存於台中商業銀行。另以被上訴人鍾鳳嬌等人
    名義存於中國國際商業銀行八千一百五十二萬八千一百九十七元，被上訴人鍾鳳
    嬌並夥同葉新化於九十二年二月十七、十八日提領一空，其中一千萬元電匯至皇
    穹陵基金會籌備處，五千五百萬元購買可轉讓定期存單，益証被上訴人等不法挪
    用上訴人之款項甚明等語。
三、被上訴人則以：否認上訴人指述被上訴人等侵占其財物之事實，上訴人純係因見
　　被上訴人等名下有相當資產，而自行推認被上訴人等名下之資產為其所有，惟衡
　　諸經上訴人法定代理人審核之九十一年一至六月收入為二百九十萬五千九百二十
　　三元，支出為一百七十萬七千五百七十五元，九十二年全年收入為四百一十五萬
　　四千零六十三元、支出為四百八十五萬零八十七元，八十二年收入為三百二十五
　　萬九千五百六十八元等情，上訴人自八十二年以後年度收入約三、四百萬元。其
　　中復有購置座落彰化縣社頭鄉○○段第一四二、一四三、一四四號土地及營繕支
　　出，而八十二年底時上訴人寺中結餘僅二十餘萬元，至九十二年二月移交之際已
　　增至一千一百餘萬元，足見被上訴人並無私心。況佛教界中有供養僧侶傳統等語
　　置辯。併聲明：（一）上訴駁回。（二）如受不利判決，願供擔保，請准免為假
　　執行。
四、按當事人主張有利於已之事實者，就其事實負有舉証之責任。民事訴訟法第二百
　　七十七條定有明文。民事訴訟上權利之爭執，如係由原告主張權利，自應先由原
　　告就其主張權利義務關係成立之要件事實負舉証責任，若原告先不能舉証，以証
　　實自已主張之事實為真實，則被告就其抗辯事實即令不能舉証，或其所舉証據尚
　　有瑕疵，亦應駁回原告之請求。最高法院著十七年上字九一七號判例可參。而負
　　舉証責任之當事人，就發生爭執之主要事實，其舉証目標為就其主張之事實之真
　　實性或權利要件之存在「使法院獲得確信」，而非僅須証明其主張之事實達到懷
　　疑之程度即可。本件上訴人主張被上訴人等有共同將持有原屬於其所有之金錢侵
　　占入已之事實，既為被上訴人等所否認，上訴人自應就其所主張侵權行為之事實
　　負舉証之責。即應証明其所主張之事實之真實性，使其所主張之權利具有充足之
　　理由，被上訴人既未承認上訴人所主張之事實，則尚無須就否認或抗辯負証明之
　　責。此乃舉証責任與主張責任之必然。上訴人請求本院勿執著於舉証責任分配原
　　則，顯非有據。又民事訴訟法第一百八十三條所謂訴訟中有犯罪嫌疑牽涉其裁判
　　者，得命在刑事訴訟終結以前，中止訴訟程序，係指該犯罪嫌疑，確有影響於民
　　事訴訟之裁判，非俟刑事訴訟解決，其民事訴訟即無由或難於判斷者而言，但應
　　否中止訴訟程序，仍依法院之自由意見定之。最高法院著有四十三年台抗字第九
　　五號、三十八年台上字第一九三號判例可稽。本件被上訴人有無侵權行為事實，
　　自應由民事庭依上訴人主張之証據而為調查，認其主張是否可得心証；無待刑案
　　判決結果，認被上訴人確係有侵占之犯行。況刑事偵查已簽結暫停刑事調查，本
　　院欲待其偵結，勢必不可能。上訴人徒以刑事案件尚未偵結，請求停止本件訴訟
　　程序，亦非可取。
五、經查，上訴人主張之前開事實，已為被上訴人等所否認，雖上訴人提出兩造簽立
　　之協議書、上訴人向社頭鄉農會提出之申請書、戶名「丙○○○辛○○」之存摺
　　、被上訴人等人之財產歸戶清單、被上訴人等人之九十年度綜合所得稅各類所得
　　資料清單、刑事告訴狀、坐落台北市○○區○○段三小段七○一地號、台北市○
　　○區○○段一小段六○四地號、六○八地號及上訴人所有坐落彰化縣社頭鄉○○
　　段一三五號、一四一號，同鄉○○段三二○號、三二四、三二五、九四三號、五
　　四七號等筆土地謄本、取款憑條、購入外匯收入收據、轉帳收入傳票、可轉讓定
　　期存單存入憑條、國內匯款申請書等證物，用以證明其前開主張之事實。惟稽之
　　前開協議書之內容係被上訴人與上訴人管理委員會主任委員辛○○間就上訴人寺
　　內相關財產及管理等事宜移交之協議，而申請書則係上訴人向社頭鄉農會申請凍
　　結以被上訴人甲○○為戶名之存款，另被上訴人等人之財產歸戶清單、被上訴人
　　等人之九十年度綜合所得稅各類所得資料清單、坐落台北市○○區○○段三小段
　　七○一地號、台北市○○區○○段一小段六○四地號、六○八地號等筆土地謄本
　　則係被上訴人等人之財產明細；取款憑條、購入外匯收入收據、轉帳收入傳票、
　　可轉讓定期存單存入憑條、國內匯款申請書等即附表一所示資金流通情況，則係
　　被上訴人帳戶內及其所利用人頭帳戶資金往來情況，均不能據此認定被上訴人等
　　人現有之財產係原屬上訴人所有，上訴人並未提出自其帳戶轉至被上訴人帳戶之
　　資料，是亦不足推定被上訴人等人有對上訴人財產為侵權行為之事實。故上訴人
　　既未能舉證證明其有何財產權為被上訴人等所侵害，自不能徒以被上訴人等曾於
　　上訴人寺內任住持及掌管理寺務期間內，有收入或置產情形，或利用他人帳戶存
　　取資財等情，即認被上訴人所持有該等鉅額財產原屬上訴人所有或係侵害上訴人
　　財產權所得。綜上所述，上訴人主張被上訴人等共同侵占上訴人之金錢及法器乙
　　節，據其提出之證據資料，尚不足以推認屬實。而上訴人復未能提出其他證據資
　　料以實其說，其主張自難採取。
六、再者，上訴人以其設於台中商業銀行員林分行帳號000000000000號
　　活期存款存摺明細內容，謂寺中財產自九十一年七月七日至九十二年二月七日不
　　到一年中即增加一千一百餘萬元，足見被上訴人掌理寺中達二十餘年，侵占款項
　　至少有二億元以上云云。惟上訴人之法定代理人於偵查中則稱：推測被侵占金額
　　有七、八仟萬元（見台灣彰化地方法院檢察署九十二年度他字第七七四號卷第七
　　十一頁反面），所敘先後不一，且就被侵害之金額相差甚鉅，已難認上訴人所稱
　　為真正。另被上訴人壬○○則辯稱：該存摺所列是上訴人寺裡所有之財產，非九
　　十一年七月至九十二年二月間之收入等語。經查，該存摺確係記載定存利息收入
　　及定存金額，且參以上訴人提報彰化縣政府之其法定代理人辛○○掌理該寺之九
　　十二年全年決算報告表亦載除前期結存外之收入為四百一十五萬四千零六十三元
　　，支出為四百八十五萬零八十七元（見本院卷第一宗第一百四十三至第一百四十
　　五頁）；另被上訴人甲○○擔任上訴人住持之九十一年一至六月間所提報縣政府
　　且經上訴人法定代理人辛○○審核之收支報告表所載，上訴人之收入為二百九十
　　萬五千九百二十三元（見本院卷第一宗第一百四十二頁），益証上訴人所稱每年
　　收入一千一百餘萬元，為被上訴人等所侵占為不可取。而兩造於九十二年二月移
　　交清冊上載移交之綜合存款金額正與該存摺所載金額一千一百五十五萬一千四百
　　一十七元相符，是堪認被上訴人壬○○所辯為可取。又上訴人所舉之証人丁○証
　　稱：寺內每年安太歲、香油錢收入多少？伊不清楚，被上訴人等離寺後，因收到
　　被上訴人等股票扣繳憑單，故認她們有侵占寺產等語。証人庚○○証稱：究竟被
　　上訴人有無侵占上訴人的錢，伊不知道，是九十二年發現被上訴人有那麼多財產
　　，所以我們認為她們有侵占，伊不知信徒是否私下給予被上訴人供養金等語。故
　　此均足証，証人係以被上訴人身為出家人而有鉅額財產即推測認為係渠等侵占寺
　　產之嫌，而非確知被上訴人等何時侵占上訴人所有若干金額，是証人之証述，亦
　　不能為有利上訴人之認定。
七、復查，被上訴人甲○○固係上訴人寺中住持，惟寺中財務係由被上訴人壬○○所
　　掌理，被上訴人戊○○自七十三年進入上訴人寺中出家，不管理財務，僅負責誦
　　經、打禪及佛事，被上訴人乙○○自九十一年始至上訴人寺中出家，為被上訴人
　　等於偵查中供述甚詳（見台灣彰化地方法院檢察署九十二年度他字第七七四號偵
　　查卷第一百零三頁至一百零四頁），則被上訴人甲○○、乙○○、戊○○既未掌
　　理財務，究如何與被上訴人壬○○共同侵權，亦非無疑，本件自起訴迄今已一年
　　餘，上訴人就此均未敘明、舉証，自難認其所稱被上訴人等有共同侵權行為為可
　　取。又上訴人固另舉法務部調查局彰化縣調查站刑事案件九十二年六月二十六日
　　移送書所載，而認被上訴人等有侵占行為云云。惟該移送書僅以被上訴人甲○○
　　、壬○○及訴外人葉新化為犯罪嫌疑人，以附表一，二所示金額均係被上訴人甲
　　○○、壬○○響被上訴人寺中辦理浴佛節、安奉光明燈、安太歲等收入侵問入己
　　。惟經檢察官偵查迄今，仍未能認定被上訴人甲○○、壬○○有侵占犯行，而未
　　為起訴處分。且依彰化縣佛教會九十三年五月二十七日（99）彰佛宗祕字第二七
　　號函亦稱：關於信徒對於住持（含一般僧侶）之供養所捐獻款項，就佛教習慣法
　　則而言，是不屬於對寺廟之捐獻。是否屬於對於寺廟之捐獻，應就信徒供養捐獻
　　時，所表達之意願而定（見台灣彰化地方法院九十二年度偵字第五四九三號偵查
　　卷第九十二頁）。偵查中，被上訴人之代理人亦曾表示被上訴人因法事而未到場
　　，顯見被上訴人等亦有其他收入來源，自難僅以調查局之移送書所載而遽認被上
　　訴人之資產係侵占上訴人所有而來。
八、綜上所述，本件上訴人本於侵權行為之法律關係，主張被上訴人等共同侵占其資
　　產如附表一所示方式流通等情，為不足採，其訴請被上訴人等連帶給付六百萬元
　　及自起訴狀繕本送達翌日起至清償日止，按年息百分之五計算之利息，為無理由
　　，不應准許。其假執行之聲請亦失所附麗，應併予駁回。原審為上訴人敗訴之判
　　決，及駁回其假執行之聲請，並無不合。上訴意旨指摘原判決不當，求予廢棄改
　　判，為無理由，應予駁回，其假執行之聲請亦應併予駁回。至上訴人請求（一）
　　函調被上訴人乙○○在中國國際商業銀行員林分行、台中商業銀行社頭分行之往
　　來明細，（二）向財政部台灣省中區國稅局函查被上訴人四人自六十三年至九十
　　二年二月間是否曾接受他人贈與？贈與金額各多少？時間各為何時？（三）向福
　　懋興業股份有限公司函查被上訴人甲○○持有福懋股票數量（四）向中國國際商
　　業銀行員林分行函查被上訴人鐘鳳嬌是否曾於九十二年二月十七日解約定存八千
　　萬元。均屬被上訴人帳戶內資產之流通，上訴人既不能証明該財產原屬其所有，
　　前開請求調查証據之結果，僅能証明被上訴人資產流通、利用之情形，亦不能為
　　有利上訴人之認定，故上訴人前開請求核無必要。是本件事証已臻明確，兩造其
　　餘攻擊防禦方法與判決之結果不生影響，自無庸一一論究，併此敘明。
九、據上論結，本件上訴為無理由，依民事訴訟法第四百四十九條第一項、第七十八
　　條，判決如主文。
中　　　華　　　民　　　國　　九十三　　年　　 十一　　 月　　　三　　　日
~B1民事第六庭審判長法　官　吳火川
~B2　　　　　　　　法　官　饒鴻鵬
~B3　　　　　　　　法　官　吳惠郁
右為正本係照原本作成。
如對本判決上訴，須於收受判決送達後二十日內向本院提出上訴書狀，其未表明上訴
理由者，應於提出上訴後二十日內向本院提出上訴理由書(須按他造人數附具繕本)。
上訴時應提出委任律師為訴訟代理人之委任狀。具有民事訴訟法第四百六十六條之一
第一項但書或第二項之情形為訴訟代理人者，另應附具律師及格證書及釋明委任人與
受任人有該條項所定關係之釋明文書影本。
~B　　　　　　　　書記官　柯孟伶
中　　　華　　　民　　　國　　九十三　　年　　 十一　　 月　　　四　　　日
　　　　　　　　　　　　　　　　　　　　　　　　　　　　　　　　　　　　Ｙ
